【裁判字號】    96,醫,6
【裁判日期】    980724
【裁判案由】    侵權行為損害賠償
【裁判全文】
臺灣板橋地方法院民事判決                 96年度醫字第6號
原      告  庚○○
            辛○○
兼前列二人共同
法定代理人  丁○○○
原      告  癸○○
            壬○○
            己○○
            戊○○
前列四人共同
法定代理人  丑○○
前列七人共同
訴訟代理人  賴玉梅律師
            周福珊律師
            王嘉斌律師
被      告  仁愛醫院
法定代理人  甲○○
被      告  寅○○
前列二人共同
訴訟代理人  許進德律師
            林妍汝律師
上列當事人間請求侵權行為損害賠償事件，經本院於民國98年7
月7日言詞辯論終結，判決如下：
    主  文
原告之訴及假執行之聲請均駁回。
訴訟費用由原告負擔。
    事實及理由
一、原告起訴主張：
    (一)民國94年1月19日晚間21時許，訴外人卯○○駕駛車牌辰○-
      巳○○○號自小客車，行經台北縣樹林市○○路386 巷口時，
      為讓車上乘客先行下車，乃暫將自小客車停放在巷口10公
      尺內紅線區域，僅有前輪部分停進路邊停車格內，適訴外
      人丙○○騎乘車牌午○○○○○○ 號輕機車，沿台北縣樹林市○○路往山佳方向行使，途經該處時，不慎撞擊該自小客車
      左後方，以致人車倒地，斯時恰有訴外人申○○騎乘車牌
      未○○○○○○ 號重型機車同向行經該處，因疏未注意車前狀況
      以致煞避不及，而撞擊丙○○致受有內出血、右側股骨骨
      折、左側鎖骨骨折等傷害，丙○○經救護車於94年1 月19
      日21時15分送入被告仁愛醫院急診，然被告仁愛醫院急診
      室之處置醫師即被告寅○○，未及時處置丙○○所受之內
      出血傷害，延誤至94年1 月19日22時17分始尋求轉診醫院
      ，因長庚醫院及亞東醫院均無法接受病患，被告仁愛醫院
      直至同日22時18分始聯絡到恩主公醫院，丙○○迄同日23
      時16分才送達恩主公醫院救治，然丙○○於到達恩主公醫
      院前即已死亡，有仁愛醫院病歷資料及恩主公醫院診斷證
      明書為憑，而丙○○之死亡直接原因為失血性休克，亦有
      臺灣板橋地方法院檢察署相驗屍體證明書可參，足證丙○○之死亡結果與被告仁愛醫院誤診誤判，未及時發現丙○○所受之內出血傷害，因而延誤轉診送醫有因果關係，被
      告仁愛醫院自應就丙○○之死亡結果，負損害賠償責任。
    (二)查被告仁愛醫院急診室當日負責診視之醫師即被告寅○○
      ，未適當診治丙○○並延誤轉診，致丙○○死亡之結果，
      依民法第184 條第1 項前段、第192 條、第194 條規定，
      應負損害賠償責任，而被告仁愛醫院為被告寅○○之僱用
      人，依民法第188 條第1 項規定，應與被告寅○○對原告
      負連帶損害賠償責任。又查，被告仁愛醫院為提供醫療服
      務之企業經營者，原告等人可合理期待仁愛醫院診治時應
      可得知丙○○所受之內出血傷害並可合理期待仁愛醫院就
      此應為妥善之治療，詎仁愛醫院竟未能及時發現此一傷害
      而未能為適當之治療，丙○○即因內出血致生出血性休克
      而不治死亡，被告仁愛醫院依消費者保護法第7 條規定，
      亦應對原告負損害賠償責任。茲將原告請求賠償之損害臚
      列如下：
      1.殯葬費用新台幣（下同）30萬元：丙○○不幸亡故，原
        告丁○○○於94年1 月20日支付宇○公司殯葬費用
        5,100 元，同年月21日及27日分別支付台北縣立殯儀館
        使用規費1,200 元及8,820 元，同年2 月5 日支付酉○
        宙○○鮮花殯儀公司殯葬費用326,760 元及支付戌○○
        食品有限公司殯葬餐費7,390 元，另丙○○火化後之遺
        體存放台北縣樹林市納骨塔支付使用費2 萬元，以上合
        計369,270 元，原告丁○○○僅請求其中30萬元。
      2.原告丁○○○係丙○○之母，庚○○、辛○○、癸○○
        、壬○○、己○○、戊○○均係丙○○與亥○○所生之
        未成年子女，依民法第1084條第2 項、第1114條、第
        111 5 條規定，丙○○對原告丁○○○及上開未成年子
        女均有扶養義務，應無疑義，爰各請求被告賠償扶養費
        用：原告丁○○○822,409 元、庚○○為346,892 元、
        癸○○407,692 元、壬○○679,816 元、己○○
        728,848 元、戊○○867,115元及辛○○910,544元。
      3.又原告庚○○、辛○○、癸○○、壬○○、己○○、戊○○尚年幼，須由父母親照顧，而渠等之父亥○○多年
        來均在監執行，渠等均由母親丙○○負責照料，與丙○○相依為命，如今丙○○不幸遭逢變故身亡，渠等即如
        孤兒一般，處境至為可憐；又原告丁○○○已高齡70餘
        歲，在終老之際忽然遭逢喪女之痛，且又須幫丙○○扶
        養年幼子女，所受打擊不可謂不大，爰各請求被告賠償
        精神慰撫金80萬元。
    並聲明：(一)被告應連帶給付原告庚○○1,146,892 元、原告
    辛○○1,710,544 元、原告丁○○○1,922,409 元、原告癸○○1,207,692 元、原告壬○○1,479,816 元、原告己○○
    1,528,848 元、原告戊○○1,667,115 元，及均自準備書狀
    繕本送達之翌日起至清償日止，按年息5 ﹪計算之利息。(二)
    原告願供擔保，請准宣告假執行。
二、被告則以：
    (一)94年1 月19日晚間丙○○因發生交通事故於21時15分被送
      至被告仁愛醫院，醫院於第一時間馬上由急診室之醫師寅
      ○○診視，就其骨折進行固定以避免繼續出血，並進行冰
      敷、心電圖檢測、點滴注射補充水份、血壓監測、血液生
      化檢查等處理，於21時23分時，再為丙○○進行腹部超音
      波檢查，以查明其有無腹部出血之情況。為求以最快速度
      了解病患受傷之情況，在上述初步急救告一段落後，被告
      寅○○馬上指示對丙○○進行胸部、腹部、腰椎X 光以及
      腹部電腦斷層掃瞄等檢查，以詳細了解受傷情況。待腹部
      超音波結果出來，被告寅○○便以電話聯絡外科天○○醫
      師，告知病患腹部超音波檢查資料，天○○醫師依此研判
      ，若病人有外科手術必要，因醫院設備不足，應予轉院。
      惟在不清楚病患受有何種傷害及應施以何種必要急救之前
      ，若中斷檢查將病情不明之病人逕予轉院，不但違反醫療
      法第60條及第73條規定，而且接受轉診之醫院將重新再作
      一次檢查，此乃對病患病情之嚴重拖延。故被告仁愛醫院
      於此時有依醫療法第60條及第73條規定，為病人進行完整
      的檢查程序，確認其所受之傷害，施以適當、必要的急救
      後，再予轉院之義務。丙○○受有開放性骨折之傷害，一
      般評估出血約1000ml，加上腹部超音波證實確有內出血，
      因病患有大量出血之情況，為避免情況惡化，於放射科檢
      查之同時，急診室於22 時 已依醫生指示備血及作好進行
      輸血的準備。
    (二)丙○○於22時17分結束X 光片及電腦斷層掃瞄之檢查回急
      診室後，意識轉為不清醒，院方馬上進行插管、靜脈導管
      、呼吸器等急救，並在同一時間馬上聯絡亞東、長庚及恩
      主公醫院有無床位，在確認恩主公醫院有床位之後，馬上
      為丙○○辦理轉院事宜，備妥特別護士及救護車。惟因丙○○此時血壓不斷降低，依照X 光片檢查結果顯示其腰椎
      橫突斷裂，電腦斷層有胰臟破裂，均顯示丙○○有後腹腔
      出血之情況，依此，一般病患至少有3000ml以上的出血，
      若此時不立即輸血而馬上將丙○○送上救護車，其勢必將
      因出血過多而死亡，是以被告仁愛醫院於病患送上救護車
      轉院之前，先予加壓輸血，提升血壓，並在丙○○的血壓
      上升後，始於23時5 分將丙○○及其所有之身體檢查拷貝
      資料一同送上救護車轉至事先完成聯絡轉院手續之恩主公
      醫院。
    (三)被告仁愛醫院就本件病患所為之的診治過程，係完全依照
      醫療常規及法律規定，在丙○○轉院之前，依照醫療法之
      規定施行必要之檢查程序及適當之治療，並無違反任何義
      務，難謂有任何之故意及過失，原告等人實不得以急救後
      仍無法避免之出血死亡，空口指摘被告有疏失或未善盡醫
      療義務之情事。再者，若仁愛醫院中斷檢查並不為任何之
      急救，逕將丙○○送上救護車轉診，依病患當時內出血嚴
      重及多重外傷導致血壓嚴重下降之情況，亦會因出血過多
      而死亡。原告指被告仁愛醫院無適當之處置醫師且未及時
      發現丙○○受有內出血之傷害，涉有過失，實則當時急診
      室有寅○○醫師負責診治，而且依現行一般科技或專業水
      準，病患是否受有內傷及何處受有內傷應予何種急救，必
      須嗣斷層掃瞄、X 光及超音波檢查結果出爐始能得知，而
      上開檢查，須耗時40分鐘左右，仁愛醫院於丙○○進行X
      光及斷層掃瞄檢查時，即依醫師指示備血，並於檢查完畢
      之後，隨即對丙○○進行必要之輸血急救後，立即為其轉
      院，並無任何之遲延。
    (四)再查，丙○○為多重嚴重創傷（ISS>20'） 病患，主要為
      後腹腔血腫疑胰臟破裂出血，合併腹內出血以及右股骨骨
      折。此種傷患除急救之輸液、輸血維持生命跡象外，後續
      須以緊急手術之器官、血管修補、止血才能有效挽回生命
      。惟此種複雜之手術需要高階儀器檢查，如高解析電腦斷
      層攝影、核磁共振掃描、血管攝影…等，始能幫助醫師能
      給予精確而迅速診斷及治療。除此之外，手術之進行必須
      由心血管外科、胸、消化外科、骨科等次專科醫師組成團
      隊共同執行，才能完成。而被告仁愛醫院雖設有夜間急診
      ，並有內、外科醫師各1 名值班，其餘為線上待命支援，
      另雖備有一般型電腦斷層、X 光等檢查儀器，但因無心血
      管外科、神經外科醫師值班、亦無核磁共振掃描，血管攝
      影檢查等設備，亦無足夠專科醫師人力，得同時支援多重
      而複雜之腹腔、後腹腔及骨科手術及大血管手術。
    (五)倘鈞院審理後，認定被告2 人確應負侵權行為連帶損害賠
      償責任，就喪葬費30萬元部分被告不爭執，惟就扶養費部
      分，因丁○○○含丙○○共有8 名子女，故丁○○○就丙○○死亡所得請求之扶養費應僅有1/8 乃屬當然。另就庚○○等6 名未成年子女之扶養費部分，因彼等生父仍然在
      世，自仍應依法負擔扶養子女之費用，亦祈請鈞院將原告
      庚○○等6 名未成年子女向被告請求之扶養費用予以酌減
      。末就精神慰撫金部分，因原告未提出各該資力以及學經
      歷等相關證明，且主張之金額過高，請求鈞院予以酌減。
    等語置辯。並聲明：(一)原告之訴駁回。(二)如受不利益判決，
    被告願供擔保請求免予假執行。
三、查原告丁○○○之女、原告庚○○、辛○○、癸○○、壬○○、己○○、戊○○之母丙○○於94年1 月19日晚間21時許
    ，因交通事故受撞擊受有內出血、右側股骨骨折、左側鎖骨
    骨折等傷害，經於同日21時15分送至被告仁愛醫院急診，同
    日23時5 分轉診恩主公醫院，並丙○○於同日23時16分送達
    恩主公醫院前即已死亡，經臺灣板橋地方法院檢察署檢察官
    相驗結果認死亡原因為：「車禍所引起之腹部鈍傷內出血及
    前開內出血所引起之出血性休克」之事實，有仁愛醫院病歷
    之影本1 份附於本院卷第34-47 頁可憑，並有恩主公醫院診
    斷證明書、相驗屍體證明書之影本各1 份附於本院96年度板
    調字第31號卷內可憑，並為兩造所不爭執，堪信為真實。
四、原告雖主張被告仁愛醫院有未能及時發現丙○○所受之內出
    血傷害而為妥善之治療，致丙○○因內出血致生出血性休克
    而不治死亡，應依消費者保護法第7 條之規定，對原告負損
    害賠償責任等語，惟查，消費者保護法第7 條雖規定：「從
    事設計、生產、製造商品或提供服務之企業經營者應確保其
    提供之商品或服務，無安全或衛生上之危險。商品或服務具
    有危害消費者生命、身體、健康、財產之可能者，應於明顯
    處為警告標示及緊急處理危險之方法。企業經營者違反前二
    項規定，致生損害於消費者或第三人時，應負連帶賠償責任
    。但企業經營者能證明其無過失者，法院得減輕其賠償責任
    。」，惟93年4 月28日修正之醫療法第82條第2 項規定：「
    醫療業務之施行，應善盡醫療上必要之注意。醫療機構及其
    醫事人員因執行業務致生損害於病人，以故意或過失為限，
    負損害賠償責任。」，就醫療機構及其醫事人員就執行業務
    所生之損害賠償責任，係採過失責任主義，而不適用消費者
    保護法無過失責任之規定。是原告主張依消費者保護法第7
    條之規定，被告應負無過失責任，賠償原告，即屬無據。
五、原告雖又主張被告寅○○診治丙○○時，未能及時發現丙○○所受之內出血傷害而為妥善之治療，致丙○○因內出血致
    生出血性休克而不治死亡，應依侵權行為之規定對原告負損
    害賠償責任等語，惟查，
    (一)丙○○於94年1 月19日21時15分送至被告仁愛醫院急診，
      由被告寅○○負責診視乙節，此除有上開急診病歷可證外
      ，並為兩造所不爭執。而被告寅○○於當日21時15分即為
      丙○○診視（PE），丙○○到院之體溫為36.7度，脈搏53
      ，血壓93/36mmHg ，被告仁愛醫院之醫護人員並為丙○○
      進行傷口處置（W'd Treatment） 、冰敷、心電圖（EKG
      ）、血壓監測（BP monitor）、生理食鹽水點滴（N/S
      500ml） 、靜脈注射（IVD） 、一般血液常規檢查（
      CBC/DU）、SMA 血液生化檢查、石膏副木固定傷口、腹部
      超音波檢查（Abd sona），同日21時33分並進行胸部X 光
      （CXR） 、腹部X 光（KUB） 、腰椎X 光（L-spine） 及
      腰部電腦斷層攝影（Abd CT）之檢查，並以電話聯絡外科
      天○○醫師，被告寅○○告知天○○醫師腹部超音波資料
      及丙○○情況，天○○醫師建議轉院，同日21時35分再進
      行右側股骨X 光檢查，22時再進行一般血液常規（CBC/DU
      ）、血液生化（SMA） 等檢查，並預備輸濃縮紅血球4 單
      位，22時17 分 丙○○返回急診室後，經被告寅○○確認
      血壓71/33mmHg 、心跳116 次／min 、右側股骨骨折，該
      院無法治療，即建議轉院等情，有急診病歷(一)附於本院卷
      第35-40 頁可憑。被告寅○○於診視丙○○身體後，發現
      其上腹部肌肉僵硬，腸音減少，懷疑有腹部創傷，安排進
      行腹部超音波檢查後，顯示腹部有輕微腹水蓄積，因懷疑
      有內出血或腹部臟器破裂，乃安排腹部電腦斷層掃描，同
      時施行一系列放射線檢查，並給予輸液及輸血處置，於認
      定丙○○傷勢嚴重，被告仁愛醫院無法處理後，立即建議
      轉院處置，其所為急診處置，顯已注意給予即時且必要之
      診斷及處置。經本院囑託行政院衛生署醫事審議委員會鑑
      定結果，亦同此認定，有該署97年8 月15日衛署醫字第
      09702146 03 號函附鑑定意見附於本院卷第119-122 頁可
      稽。原告主張被告寅○○診治丙○○時，有遲誤處理致未
      能及時發現丙○○所受之內出血傷害而為妥善之治療之情
      ，顯與事實不符，不足採取。
    (二)又查，被告仁愛醫院之醫護人員係於當日21時33分以電話
      聯絡該院外科天○○醫師，天○○醫師並立即回電，經被
      告寅○○醫師告以腹部超音波資料及丙○○情況後，天○○醫師建議轉院等情，除有上開急診病歷(一)可據外，並據
      證人即當時急診室護士子○○證述：「（原告訴訟代理人
      請求提示鈞院卷第36頁，1 月19日時間2133護理紀錄記載
      電話聯絡Dr天○○等字，是否為證人所記載？）是我蓋章
      的話就是我寫的。如果有聯絡醫生的話就是要作緊急外科
      處置。」、「（原告訴訟代理人請求提示鈞院卷36頁反面
      ，時間22：56，紀錄上補21：33Abd sona作畢show
      Ascites cause?‧‧‧Dr天○○建議轉院，為何做此記載
      ？）因為丙○○超音波有疑似血水，懷疑有內出血，天○○是外科醫師，我們必須先問他是否醫院可以處理，他說
      沒有辦法，所以才建議轉院。」、「超音波檢查發現有血
      水，天○○醫師在電話聯繫當場評估無法處理，就下達轉
      院，這是在21：33。」等語可稽（見本院卷第第224-226
      頁，97年12月19日言詞辯論筆錄）。而因急救當時，亦同
      時作治療，護理紀錄無法當下立即記載，子○○乃先製作
      成小抄，事後於22時56分再補記載於護理紀錄上，而天○○醫師確係於當日21時33分即已回電等情，亦據證人地○
      證述明確（見本院卷第225 頁，97年12月19日言詞辯論
      筆錄）。則原告主張天○○醫師係遲至該日22時56分始回
      電，亦有誤會，不足採取。
    (三)原告雖又主張天○○醫師既於當日21時33分即已建議轉院
      ，則被告寅○○醫師拖延至同日23時5 分始將其轉院，顯
      有延誤轉院之事等語，惟按醫院、診所遇有危急病人，應
      先予適當之急救，並即依其人員及設備能力予以救治或採
      取必要措施，不得無故拖延。又醫院、診所因限於人員、
      設備及專長能力，無法確定病人之病因或提供完整治療時
      ，應建議病人轉診。但危急病人應依第60條第1 項規定，
      先予適當之急救，始可轉診。醫療法第60條第1 項本文及
      第73條第1 項分別定有明文。足見醫院對其無法處置之病
      人，應先予適當之急救，待其穩定後轉院。查被告寅○○
      因懷疑丙○○有內出血或腹部臟器破裂，乃安排其進行腹
      部超音波檢查，腹部電腦斷層掃描，同時施行一系列放射
      線檢查，天○○醫師於當日21時33分回電時，被告寅○○
      僅依腹部超音波資料及丙○○情況告知病情，尚無腹部電
      腦斷層掃描及放射線檢查之結果，則被告寅○○待丙○○
      完成全部檢查，確認其病情後，為轉院之建議，並給予輸
      液及輸血處置，其轉院前所為之急救處置，應屬妥適。又
      丙○○完成檢查後係於同日22時17分始返回急診室，經被
      告寅○○依檢查報告確認血壓71/33mmHg 、心跳116 次／
      min 、右側股骨骨折後，即建議轉院，有如前述，被告仁
      愛醫院醫護人員於同日22時18分並以電話聯絡長庚醫院及
      亞東醫院，均無床位，再聯絡恩主公醫院，經恩主公醫院
      於22時26分回電有床位後，即聯絡救護車及特別護士，並
      辦理轉院手續，嗣於22時40分及22時55分各加壓輸濃縮性
      紅血球500cc （PRBC 2u） ，並於10分鐘後即23時5 分移
      床送至恩主公醫院，當時丙○○之心跳為57次／min ，血
      壓138/78mmhg，亦有上開急診病歷(一)附於本院卷第35-40
      頁可稽。丙○○於轉院之際之心跳、血壓等生理跡象，尚
      屬正常、穩定，被告仁愛醫院於轉院前之處置，均屬必要
      且妥適。經本院囑託行政院衛生署醫事審議委員會鑑定結
      果，亦認為被告仁愛醫院給予丙○○輸液及輸血之治療，
      為創傷醫療之標準治療法，且該院亦於輸血完成10 分 鐘
      後轉至恩主公醫院，其處置尚稱妥適，亦有上開鑑定意見
      附於本院卷第121 頁可稽。原告未慮及被告仁愛醫院於將
      丙○○轉院前有先予適當之急救，並即依其人員及設備能
      力予以救治或採取必要措施，並於轉診前，對於危急病人
      應先予適當之急救，待其穩定始可轉診，徒以自丙○○經
      送至被告仁愛醫院後歷近2 小時始轉診恩主公醫院，顯有
      延遲轉診情事，不足採取。原告聲請本院訊問證人天○○
      、乙○○，即無必要，附此敘明。
    (四)原告雖又執「醫院急診部門評鑑標準」，主張被告仁愛醫
      院急診室之設置不合標準，且天○○醫師未於接獲電話後
      30分鐘內趕赴醫院，亦與該標準之規定有違等語，惟原告
      所提附於本院卷第166-184 頁之「醫院急診部門評鑑標準
      」，僅適用於區域醫院及「地區醫院申請教學者」，此觀
      該評鑑標準後之括弧說明自明。而被告仁愛醫院雖為地區
      醫院，惟並未申請教學，有醫院評鑑合格證明書之影本2
      紙附於本院卷第161 頁可據，故應無該標準之適用。且此
      亦非被告寅○○之故意或過失所致，原告執之主張被告應
      負賠償責任，亦難採取。
    (五)此外，原告就被告寅○○有何故意或過失不法侵害原告權
      利之行為，並未再舉證以為證明，則其主張依民法第184
      條第1 項前段、第192 條、第194 條之規定，請求被告寅
      ○○負損害賠償責任，並依民法第188 條第1 項規定，請
      求被告仁愛醫院應與被告寅○○負連帶損害賠償責任，即
      無理由，不應准許。
六、綜上所述，原告本於侵權行為、僱用人責任及消費者保護法
    第7 條之規定，請求被告連帶給付原告庚○○1,146,892 元
    、原告辛○○1,710,544 元、原告丁○○○1,922,409 元、
    原告癸○○1,207,692 元、原告壬○○1,479,816 元、原告
    己○○1,528,848 元、原告戊○○1,667,115 元，及均自準
    備書狀繕本送達之翌日起至清償日止，按年息5 ﹪計算之利
    息，為無理由，應予駁回。原告之訴既經駁回，其假執行之
    聲請失所附麗，爰併予駁回之。
七、本件事證已臻明確，兩造其餘攻擊防禦方法及所提證據，經
    審酌後認於本判決結果不生影響，爰不一一論述，附此敘明
    。
八、結論：原告之訴為無理由，依民事訴訟法第78條，判決如主
    文。
中    華    民    國    98    年    7     月    24    日
                  民事第二庭    法  官  陳麗玲
以上正本係照原本作成
如對本判決上訴，須於判決送達後20日內向本院提出上訴狀
中    華    民    國    98    年    7     月    24    日
                            書記官  吳俞玲


司法院資訊處製作；財團法人民間司法改革基金會備份。
